ACORDAO-COMPLETO-2353384

ACÓRDÃO 3326/2019 ATA 15/2019 - SEGUNDA CÂMARA

VISTOS, relatados e discutidos estes autos de tomada de contas especial instaurada pelo Conselho Nacional de Desenvolvimento Científico e Tecnológico  (CNPq) em desfavor de Ricardo Silva Absalão, diante da não apresentação do Relatório Técnico Final sobre o Termo de Concessão e Aceitação de Apoio ao Financiamento de Projeto de Pesquisa Científica e/ou Tecnológica para a concessão de auxílio financeiro em prol do apoio ao projeto intitulado “Os Moluscos Marinhos da Plataforma Continental e Talude da Região ‘Central’ e Sua Importância Na Manutenção da Zona Econômica Exclusiva das 200 Milhas” sob o valor total de R$ 50.000,00;
	ACORDAM os Ministros do Tribunal de Contas da União, reunidos em Sessão da 2ª Câmara, ante as razões expostas pelo Relator, em:
	9.1. considerar revel o Sr. Ricardo Silva Absalão, nos termos do art. 12, § 3º, da Lei nº 8.443, de 16 de julho de 1992;
	9.2. julgar irregulares as contas de Ricardo Silva Absalão, nos termos dos arts. 1º, I, 16, III, “a”, “b” e “c”, 19, caput e 23, III, da Lei nº 8.443, de 1992, para condená-lo ao pagamento do débito apurado nos autos, atualizado monetariamente e acrescido dos juros de mora calculados desde as datas indicadas até o efetivo pagamento do débito, fixando-lhe o prazo de 15 (quinze) dias, contados da notificação, para que comprove, perante o Tribunal, nos termos do art. 214, III, “a”, do RITCU, o recolhimento da referida dívida ao Conselho Nacional de Desenvolvimento Científico e Tecnológico, abatendo-se, na oportunidade, os valores eventualmente já eventualmente recolhidos, sob as seguintes condições:
	Data da Ocorrência
	Valor Histórico (R$) 

	04/11/2003
	20.000,00

	09/09/2004
	30.000,00

	9.3. autorizar, caso requerido, nos termos do art. 26 da Lei nº 8.443, de 1992, e do art. 217 do RITCU, o parcelamento da dívida fixada por este Acórdão em até 36 (trinta e seis) parcelas mensais e sucessivas, sobre as quais incidirão a atualização monetária e os correspondentes acréscimos legais, esclarecendo ao responsável que a falta de pagamento de qualquer parcela importará no vencimento antecipado do saldo devedor, sem prejuízo das demais medidas legais;
	9.4. autorizar, desde logo, a cobrança judicial da dívida fixada por este Acórdão, nos termos do art. 28, inciso II, da Lei nº 8.443, de 1992, caso não atendida a notificação; e
	9.5. determinar que a unidade técnica envie a cópia deste Acórdão, acompanhado do Relatório e da Proposta de Deliberação que o fundamenta, à Procuradoria da República no Distrito Federal, nos termos do art. 16, § 3º, da Lei nº 8.443, de 1992, e do art. 209, § 7º, do RITCU, para o ajuizamento das ações penais e civis cabíveis.

Tomada de Contas Especial instaurada pelo Conselho Nacional de Desenvolvimento Científico e Tecnológico (CNPq) em desfavor de Ricardo Silva Absalão, diante da não apresentação do Relatório Técnico Final do Termo de Concessão e Aceitação de Apoio ao Financiamento de Projeto de Pesquisa Científica e/ou Tecnológica, que teve por objeto a concessão de auxílio financeiro para apoio ao Projeto Os Moluscos Marinhos da Plataforma Continental e Talude da Região Central e Sua Importância Na Manutenção da Zona Econômica Exclusiva das 200 Milhas, sob o valor total de R$ 50.000,00.

Segunda Câmara

Conselho Nacional de Desenvolvimento Científico e Tecnológico - CNPq (CNPJ 33.654.831/0033-13).

3. Responsável: Ricardo Silva Absalão (CPF XXX.903.007-XX).

13.1. Ministros presentes: Ana Arraes (Presidente), Augusto Nardes, Aroldo Cedraz e Raimundo Carreiro.
13.2. Ministros-Substitutos presentes: Marcos Bemquerer Costa e André Luís de Carvalho (Relator).

ANDRÉ DE CARVALHO

Trata-se de tomada de contas especial instaurada pelo Conselho Nacional de Desenvolvimento Científico e Tecnológico  (CNPq) em desfavor de Ricardo Silva Absalão, diante da não apresentação do Relatório Técnico Final sobre o Termo de Concessão e Aceitação de Apoio ao Financiamento de Projeto de Pesquisa Científica e/ou Tecnológica para a concessão de auxílio financeiro em prol do apoio ao projeto intitulado “Os Moluscos Marinhos da Plataforma Continental e Talude da Região ‘Central’ e Sua Importância Na Manutenção da Zona Econômica Exclusiva das 200 Milhas” sob o valor total de R$ 50.000,00.
Após a análise final do feito, o auditor federal da Secex-TCE lançou o seu parecer conclusivo à Peça 16, com a anuência dos dirigentes da unidade técnica (Peça 17 e 18) , nos seguintes termos:
“ (...) HISTÓRICO	
Para a execução do Termo de Concessão e Aceitação de Apoio ao Financiamento de Projeto de Pesquisa Científica e/ou Tecnológica, estava previsto o valor global de R$ 50.000,00, nos termos do item 3 do ajuste (peça 6, p. 105-106) .
Os recursos foram liberados mediante a ordem bancária 2003OB010228, de 4/11/2003, no valor de R$ 20.000,00, e mediante a ordem bancária 2004OB908515, de 9/9/2004, no valor de R$ 30.000,00 (peça 66, p. 129) .
Constitui o fundamento para a instauração da presente Tomada de Contas Especial, conforme apontado no Parecer Auditoria Interna (peça 6, p. 229231) , a impugnação total dos recursos descentralizados, decorrente da não apresentação do Relatório Técnico Final, referente ao Termo de Concessão e Aceitação de Apoio ao Financiamento de Projeto de Pesquisa Científica e/ou Tecnológica, que teve por objeto a concessão de auxílio financeiro para apoio ao Projeto ‘Os Moluscos Marinhos da Plataforma Continental e Talude da Região ‘Central’ e Sua Importância Na Manutenção da Zona Econômica Exclusiva das 200 Milhas’.
Por meio da Notificação 810/2013 (peça 6, p. 134-135) e respectivo Aviso de Recebimento (peça 6, p. 140) , o Órgão Instaurador notificou o Sr. Ricardo Silva Absalão acerca do não envio do Relatório Técnico Final, requerendo as providências devidas ou a devolução dos recursos.
Diante do não saneamento das irregularidades apontadas e da não devolução dos recursos devidos, instaurou-se a Tomada de Contas Especial. No Relatório do Tomador de Contas Especial 28/2017 (peça 6, p. 240-243) , concluiu-se que o prejuízo importaria no valor total dos recursos repassados (R$ 50.000,00) , imputando-se a responsabilidade ao Sr. Ricardo Silva Absalão (CPF XXX.903.007-XX) , em razão do não envio do Relatório Técnico Final.
O Relatório de Auditoria 584/2018, da Controladoria-Geral da União (peça 5, p. 14) , também chegou às mesmas conclusões.
Após serem emitidos o Certificado de Auditoria (peça 5, p. 5) , o Parecer do Dirigente de Controle Interno (peça 5, p. 6) e o Pronunciamento Ministerial (peça 9) , o processo foi remetido a esse Tribunal.
Não houve o transcurso de mais de dez anos desde o fato gerador sem que tenha havido a notificação do responsável pela autoridade administrativa federal competente (art. 6º, inciso II, c/c art. 19, da IN/TCU 71/2012, modificada pela IN/TCU 76/2016) , uma vez que os recursos foram liberados em 4/11/2003 e em 9/9/2004 (peça 6, p. 129) , a não apresentação do Relatório Técnico Final se concretizou em 1º/9/2005 (peça 6, p. 240) , e o responsável foi notificado sobre a irregularidade pela autoridade administrativa competente em 27/9/2013, por meio da Notificação 810/2013 (peça 6, p. 134-135) e respectivo Aviso de Recebimento (peça 6, p. 140) .
Verifica-se que o valor atualizado do débito apurado sem juros, em 1º/1/2017, é de R$ 112.283,05, na forma estabelecida conforme os arts. 6º, inciso I e § 3º, inciso I, e 19, da IN/TCU 71/2012, modificada pela IN/TCU 76/2016	.
A tomada de contas especial está, assim, devidamente constituída e em condição de ser instruída.
12.	Na instrução inicial (Peça 10) , analisando-se os documentos nos autos, concluiu-se pela necessidade de realização de citação do responsável Sr. Ricardo Silva Absalão (CPF XXX.903.007-XX) , nos seguintes termos:
Ocorrência: não apresentação do Relatório Técnico Final, referente ao Termo de Concessão e Aceitação de Apoio ao Financiamento de Projeto de Pesquisa Científica e/ou Tecnológica, que teve por objeto a concessão de auxílio financeiro para apoio ao Projeto ‘Os Moluscos Marinhos da Plataforma Continental e Talude da Região ‘Central’ e Sua Importância Na Manutenção da Zona Econômica Exclusiva das 200 Milhas’;
	VALOR ORIGINAL (R$) 
	DATA DA OCORRÊNCIA

	20.000,00
	4/11/2003

	30.000,00
	9/9/2004

Valor atualizado do débito em 26/9/2018: R$ 110.480,45
Responsável: Ricardo Silva Absalão (CPF XXX.903.007-XX) 
Conduta: não apresentar o Relatório Técnico Final, referente ao Termo de Concessão e Aceitação de Apoio ao Financiamento de Projeto de Pesquisa Científica e/ou Tecnológica, que teve por objeto a concessão de auxílio financeiro para apoio ao Projeto ‘Os Moluscos Marinhos da Plataforma Continental e Talude da Região ‘Central’ e Sua Importância Na Manutenção da Zona Econômica Exclusiva das 200 Milhas’, cujo prazo encerrou-se em 1º/9/2005;
Critérios: itens 11.3 e 11.4, da RN-017/1995, e item 8, das Condições Gerais do Termo de Concessão e Aceitação de Apoio ao Financiamento de Projeto de Pesquisa Científica e/ou Tecnológica;
Evidências: Parecer Auditoria Interna (peça 6, p. 229231) ; e Relatório do Tomador de Contas Especial 28/2017 (peça 6, p. 240-243) ;
13.	Em cumprimento ao pronunciamento da unidade (Peça 12) foi efetuada a citação do responsável, nos moldes adiante:
	Ofício
	Data do ofício
	Data de Recebimento do Ofício
	Nome do Recebedor do Ofício
	Observação
	Fim do Prazo para defesa

	Ofício 1792/2018-TCU/Secex-TCE (peça 14) 
	26/9/2018
	27/12/2018 (vide AR de peça 15) 
	Ricardo Absalão
	Ofício recebido no endereço do responsável e pelo próprio, conforme pesquisa de endereço no Sistema da Receita Federal (peça 13) .
	11/1/2019

Transcorrido o prazo regimental, o responsável permaneceu silente, devendo ser considerado revel, nos termos do art. 12, §3º, da Lei 8.443/1992.
EXAME TÉCNICO
Da validade das notificações
14.	Preliminarmente, cumpre tecer breves considerações sobre a forma como são realizadas as comunicações processuais no TCU. A esse respeito, destacam-se o art. 179, do Regimento Interno do TCU (Resolução 155, de 4/12/2002) e o art. 4º, inciso III, § 1º, da Resolução TCU 170, de 30 de junho de 2004, in verbis:
‘Art. 179. A citação, a audiência ou a notificação, bem como a comunicação de diligência, farse-ão:
I - mediante ciência da parte, efetivada por servidor designado, por meio eletrônico, fac-símile, telegrama ou qualquer outra forma, desde que fique confirmada inequivocamente a entrega da comunicação ao destinatário;
II - mediante carta registrada, com aviso de recebimento que comprove a entrega no endereço do destinatário;
III - por edital publicado no Diário Oficial da União, quando o seu destinatário não for localizado
 (...) Art. 3º As comunicações serão dirigidas ao responsável, ou ao interessado, ou ao dirigente de órgão ou entidade, ou ao representante legal ou ao procurador constituído nos autos, com poderes expressos no mandato para esse fim, por meio de:
I - correio eletrônico, fac-símile ou telegrama;
II - servidor designado;
III - carta registrada, com aviso de recebimento;
IV - edital publicado no Diário Oficial da União, quando o seu destinatário não for localizado, nas hipóteses em que seja necessário o exercício de defesa’.
Art. 4º. Consideram-se entregues as comunicações:
I - efetivadas conforme disposto nos incisos I e II do artigo anterior, mediante confirmação da ciência do destinatário;
II - realizadas na forma prevista no inciso III do artigo anterior, com o retorno do aviso de recebimento, entregue comprovadamente no endereço do destinatário;
III - na data de publicação do edital no Diário Oficial da União, quando realizadas na forma prevista no inciso IV do artigo anterior.
§ 1º O endereço do destinatário deverá ser previamente confirmado mediante consulta aos sistemas disponíveis ao Tribunal ou a outros meios de informação, a qual deverá ser juntada ao respectivo processo.’
15.	Bem se vê, portanto, que a validade da citação via postal não depende de que o aviso de recebimento seja assinado pelo próprio destinatário da comunicação, o que dispensa, no caso em tela, a entrega do AR em ‘mãos próprias’. A exigência da norma é no sentido de o Tribunal verificar se a correspondência foi entregue no endereço correto, residindo aqui a necessidade de certeza inequívoca. 
16.	Não é outra a orientação da jurisprudência do TCU, conforme se verifica dos julgados a seguir transcritos:
‘São válidas as comunicações processuais entregues, mediante carta registrada, no endereço correto do responsável, não havendo necessidade de que o recebimento seja feito por ele próprio (Acórdão 3648/2013-TCU-Segunda Câmara, Relator Ministro JOSÉ JORGE) ;
É prescindível a entrega pessoal das comunicações pelo TCU, razão pela qual não há necessidade de que o aviso de recebimento seja assinado pelo próprio destinatário. Entregandose a correspondência no endereço correto do destinatário, presume-se o recebimento da citação. (Acórdão 1019/2008-TCU-Plenário, Relator Ministro BENJAMIN ZYMLER) ;
As comunicações do TCU, inclusive as citações, deverão ser realizadas mediante Aviso de Recebimento - AR, via Empresa Brasileira de Correios e Telégrafos, bastando para sua validade que se demonstre que a correspondência foi entregue no endereço correto.’ (Acórdão 1526/2007-TCU-Plenário, Relator Ministro AROLDO CEDRAZ) .
17.	A validade do critério de comunicação processual do TCU foi referendada pelo Supremo Tribunal Federal, nos termos do julgamento do MS-AgR 25.816/DF, por meio do qual se afirmou a desnecessidade da ciência pessoal do interessado, entendendo-se suficiente a comprovação da entrega do ‘AR’ no endereço do destinatário:
‘EMENTA: AGRAVO REGIMENTAL. MANDADO DE SEGURANÇA. DESNECESSIDADE DE INTIMAÇÃO PESSOAL DAS DECISÕES DO TRIBUNAL DE CONTAS DA UNIÃO. ART. 179 DO REGIMENTO INTERNO DO TCU. INTIMAÇÃO DO ATO IMPUGNADO POR CARTA REGISTRADA, INICIADO O PRAZO DO ART. 18 DA LEI nº 1.533/51 DA DATA CONSTANTE DO AVISO DE RECEBIMENTO. DECADÊNCIA RECONHECIDA. AGRAVO IMPROVIDO.
O envio de carta registrada com aviso de recebimento está expressamente enumerado entre os meios de comunicação de que dispõe o Tribunal de Contas da União para proceder às suas intimações.
O inciso II do art. 179 do Regimento Interno do TCU é claro ao exigir apenas a comprovação da entrega no endereço do destinatário, bastando o aviso de recebimento simples.’
18.	No caso vertente, a citação de cada um dos responsáveis se deu em endereços provenientes de pesquisas de endereços realizadas pelo TCU (vide parágrafo 13 acima) , e recebida pelo próprio citando. A entrega do ofício citatório nesse endereço ficou comprovada.
19.	Nos processos do TCU, a revelia não leva à presunção de que seriam verdadeiras todas as imputações levantadas contra os responsáveis, diferentemente do que ocorre no processo civil, em que a revelia do réu opera a presunção da verdade dos fatos narrados pelo autor. Dessa forma, a avaliação da responsabilidade do agente não pode prescindir da prova existente no processo ou para ele carreada. 
20.	Ao não apresentar sua defesa, o responsável deixou de produzir prova da regular aplicação dos recursos sob sua responsabilidade, em afronta às normas que impõem aos gestores públicos a obrigação legal de, sempre que demandados pelos órgãos de controle, apresentar os documentos que demonstrem a correta utilização das verbas públicas, a exemplo do contido no art. 93 do Decreto-Lei 200/67: ‘Quem quer que utilize dinheiros públicos terá de justificar seu bom e regular emprego na conformidade das leis, regulamentos e normas emanadas das autoridades administrativas competentes.’ 
21.	Mesmo as alegações de defesa não sendo apresentadas, considerando o princípio da verdade real que rege esta Corte, procurou-se buscar, em manifestações dos responsáveis na fase interna desta Tomada de Contas Especial, se havia algum argumento que pudesse ser aproveitado a seu favor. 
22.	Como visto acima, a citação se deu por não apresentar o Relatório Técnico Final, referente ao Termo de Concessão e Aceitação de Apoio ao Financiamento de Projeto de Pesquisa Científica e/ou Tecnológica, que teve por objeto a concessão de auxílio financeiro para apoio ao Projeto ‘Os Moluscos Marinhos da Plataforma Continental e Talude da Região ‘Central’ e Sua Importância Na Manutenção da Zona Econômica Exclusiva das 200 Milhas’, cujo prazo encerrou-se em 1º/9/2005. Assim sendo, não há evidência da aplicação e do atingimento das finalidades para as quais os recursos foram repassados.
23.	Vale ressaltar que a pretensão punitiva, conforme Acórdão 1441/2016-TCU-Plenário, que uniformizou a jurisprudência acerca dessa questão, subordina-se ao prazo geral de prescrição indicado no art. 205, do Código Civil, que é de 10 anos, contado da data de ocorrência da irregularidade sancionada, nos termos do art. 189, do Código Civil, sendo este prazo interrompido pelo ato que ordenar a citação, a audiência ou a oitiva do responsável. No caso em exame, ocorreu a prescrição. Verifica-se que a não apresentação do relatório final tem como data marco 1/9/2005, sendo que a citação foi ordenada tão somente em 26/9/2018, razão pela qual não proporemos sanção. Ademais, a jurisprudência do TCU é expressiva no sentido de não se apenar com multa o responsável inadimplente em relação a valores recebidos por meio de bolsa de estudo, como verifica nos Acórdãos 5.582/2018, 536/2018, 5.327/2011, 291/2010, 714/2010, 1.740/2010 e 587/2010, todos da 1ª Câmara; e 6.483/2017, 1.283/2015, 3.662/2012, 5.327/2011 e 1.440/2007, todos da 2ª Câmara.
24.	Em se tratando de processo em que a parte interessada não se manifestou acerca das irregularidades imputadas, não há elementos para que se possa efetivamente aferir e reconhecer a ocorrência de boa-fé na conduta dos responsáveis, podendo este Tribunal, desde logo, proferir o julgamento de mérito pela irregularidade das contas, conforme nos termos dos §§ 2º e 6º do art. 202 do Regimento Interno do TCU. (Acórdão 2064/2011-TCU-Primeira Câmara (relator: Ubiratan Aguiar) , 6.182/2011-TCU-1a Câmara (relator: Weber de Oliveira) , 4.072/2010-TCU-1a Câmara (Relator: Valmir Campelo) , 1.189/2009-TCU-1a Câmara (Relator: Marcos Bemquerer) , 731/2008-TCU-Plenário (Relator: Aroldo Cedraz) .
25.	Dessa forma, o responsável deve ser considerado revel, nos termos do art. 12, §3º, da Lei 8.443/1992, devendo as contas serem julgadas irregulares, condenando-o ao débito apurado e aplicando-lhe (s) a multa prevista no art. 58 da Lei 8.443/1992.
PROPOSTA DE ENCAMINHAMENTO
Diante do exposto, submetemos os autos à consideração superior, propondo ao Tribunal:
a) considerar revel o responsável Sr. Ricardo Silva Absalão (CPF XXX.903.007-XX) , para todos os efeitos, dando-se prosseguimento ao processo, com fulcro no art. 12, § 3º, da Lei n. 8.443/92;
b) julgar irregulares, nos termos dos arts. 1º, inciso I, 16, inciso III, alíneas ‘a’ e ‘c’, § 2º, da Lei 8.443/92 c/c os arts. 19 e 23, inciso III, da mesma Lei, e com arts. 1º, inciso I, 209, inciso I e III, 210 e 214, inciso III, do Regimento Interno/TCU, as contas do responsável Sr. Ricardo Silva Absalão (CPF XXX.903.007-XX) , condenando-o ao pagamento das importâncias a seguir especificadas, atualizadas monetariamente e acrescidas dos juros de mora, calculadas a partir das datas discriminadas até a data do efetiva quitação do débito, fixando-lhe o prazo de quinze dias, para que comprove, perante o Tribunal, o recolhimento das referidas quantias aos cofres do CNPq, nos termos do art. 23, inciso III, alínea ‘a’, da citada lei;
	VALOR ORIGINAL (R$) 
	DATA DA OCORRÊNCIA

	20.000,00
	4/11/2003

	30.000,00
	9/9/2004

c) autorizar, desde logo, a cobrança judicial das dívidas, caso não atendida a notificação, na forma do disposto no art. 28, inciso II, da Lei nº 8.443/92;
d) autorizar também, desde logo, se requerido, com fundamento no art. 28, inciso I, da Lei 8.443, de 1992 c/c o art. 217, §§ 1º e 2º do Regimento Interno, o parcelamento da (s) dívida (s) em até 36 parcelas, incidindo sobre cada parcela, corrigida monetariamente, os correspondentes acréscimos legais fixando- lhe o prazo de quinze dias, a contar do recebimento da notificação, para comprovar perante o Tribunal o recolhimento da primeira parcela, e de trinta dias, a contar da parcela anterior, para comprovar os recolhimentos das demais parcelas, devendo incidir sobre cada valor mensal, atualizado monetariamente, os juros de mora devidos, no caso do débito, na forma prevista na legislação em vigor, alertando os responsáveis de que a falta de comprovação do recolhimento de qualquer parcela importará o vencimento antecipado do saldo devedor, nos termos do § 2º do art. 217 do Regimento Interno deste Tribunal;
e) enviar cópia do Acórdão a ser prolatado, bem como do Relatório e do Voto que o fundamentarem ao Procuradoria da República no Distrito Federal, nos termos do § 3º do art. 16 da Lei 8.443/1992 c/c o § 7º do art. 209 do Regimento Interno do TCU, para adoção das medidas cabíveis;
f) enviar cópia do Acórdão que vier a ser proferido ao Órgão Instaurador e aos responsáveis, para ciência, informando que a presente deliberação, acompanhada do Relatório e do Voto que a fundamenta, está disponível para a consulta no endereço www.tcu.gov.br/acordaos, além de esclarecer que, caso requerido, o TCU poderá fornecer sem custos as correspondentes cópias, de forma impressa.”
Enfim, por intermédio da Exma. Sra. Procuradora-Geral Cristina Machado da Costa e Silva, o MPTCU anuiu, em cota singela (Peça 19) , à referida proposta da unidade técnica. 
	É o Relatório.

não há.

Procuradora-Geral Cristina Machado da Costa e Silva.

TOMADA DE CONTAS ESPECIAL. CNPQ. AUXÍLIO FINANCEIRO PARA PESQUISA. OMISSÃO NO DEVER DE PRESTAR CONTAS. NÃO APRESENTAÇÃO DO RELATÓRIO TÉCNICO FINAL. CITAÇÃO. REVELIA. CONTAS IRREGULARES. DÉBITO. PRESCRIÇÃO DA PRETENSÃO PUNITIVA DO TCU.

TOMADA DE CONTAS ESPECIAL (TCE)

Secretaria de Controle Externo de Tomada de Contas Especial (Secex-TCE).

Trata-se de tomada de contas especial instaurada pelo Conselho Nacional de Desenvolvimento Científico e Tecnológico  (CNPq) em desfavor de Ricardo Silva Absalão, diante da não apresentação do Relatório Técnico Final sobre o Termo de Concessão e Aceitação de Apoio ao Financiamento de Projeto de Pesquisa Científica e/ou Tecnológica para a concessão de auxílio financeiro em prol do apoio ao projeto intitulado “Os Moluscos Marinhos da Plataforma Continental e Talude da Região ‘Central’ e Sua Importância Na Manutenção da Zona Econômica Exclusiva das 200 Milhas” sob o valor total de R$ 50.000,00.
O responsável foi citado à Peça 10 para se manifestar sobre a falta de apresentação do aludido relatório técnico final no prazo e modo fixados, mas, a despeito da regular citação, ele deixou transcorrer in albis o prazo para a apresentação da sua defesa, passando à condição de revel, nos termos do art. 12, § 3º, da Lei nº 8.443, de 1992.
De todo modo, após a análise final do feito, a Secex-TCE pugnou pela irregularidade das contas do responsável para condená-lo ao pagamento do débito apurado nos autos, tendo o MPTCU anuído a essa proposta.
Incorporo os pareceres da unidade técnica e do MPTCU a estas razões de decidir.
Bem se sabe que a jurisprudência do TCU é firme no sentido da pessoal responsabilidade do gestor pela comprovação da boa e regular aplicação dos recursos federais recebidos mediante convênio ou instrumentos congêneres, submetendo todo aquele que utiliza ou gerencia os recursos públicos ao dever de demonstrar o correto emprego dos valores federais, nos termos dos arts. 70, parágrafo único, e 37, caput, da Constituição de 1988 e do art. 93 do Decreto-Lei nº 200, de 1967 (v.g.: Acórdãos 27/2004, 371/1999 e 384/1998, da 2ª Câmara, Acórdão 92/1999-TCU-Primeira Câmara, e Decisão 667/1995, do Plenário) .
Por esse ângulo, a omissão no dever de prestar contas ante a ausência dos documentos necessários para a comprovação da boa e regular aplicação dos recursos federais configurou a ofensa não só às regras legais, mas também aos princípios basilares da administração pública, já que, ao final e ao cabo, o beneficiário deixou de prestar a necessária satisfação à sociedade sobre o efetivo emprego dos recursos públicos postos à sua disposição no correspondente programa de pesquisa, dando ensejo, assim, à presunção legal de dano ao erário diante das evidências de desvio ou desperdício dos valores federais, de sorte que se mostra adequada a proposta da unidade técnica para a suscitada condenação em débito, deixando de aplicar a multa legal em desfavor do referido responsável, ante a prescrição da pretensão punitiva do TCU.
 Ocorre que, no presente caso concreto, se vislumbra o transcurso de mais de dez anos entre a ordem para a citação do responsável no âmbito do TCU, em 26/09/2018 (Peça 12) , e a data fatal para a prestação de contas do aludido projeto, em 09/01/2007 (Peças 6, fls. 109 e 115, e 66, fl. 129) , nos termos do Acórdão 1441/2016-TCU-Plenário,
Bem se sabe que, por meio do Acórdão 1.441/2016 proferido pelo Plenário na Sessão Extraordinária de 8/6/2016, o TCU firmou o seu entendimento no sentido de que a prescrição da pretensão punitiva deve seguir a regra geral do prazo decenal, contado a partir do fato, em linha com o art. 205 do Código Civil brasileiro, interrompendo-se a contagem do aludido prazo com a ordem de citação, nos termos do art. 240, caput, da Lei nº 13.105 (Código Processual Civil) , de 2015.
Sem prejuízo, entretanto, do respeito a esse entendimento do Tribunal, reitero a minha ressalva já registrada em vários outros julgados do TCU no sentido de que, na ausência de lei específica, o TCU não deveria aplicar qualquer prazo prescricional sobre a referida pretensão punitiva ou, então, na pior das hipóteses, o Tribunal deveria aplicar a regra prescricional fixada pela Lei nº  9.873, de 1999, não só porque ela trata diretamente de prescrição no âmbito do direito administrativo sancionador, mas também porque, entre outras medidas, a aludida lei manda aplicar o prazo prescricional penal, quando a infração administrativa também configure crime, além de determinar expressamente que, no caso de ilícito continuado ou permanente, a contagem do prazo se inicie no dia da cessação do aludido ilícito.
A despeito, então, de registrar essa minha posição pessoal, deixo de pugnar pela aplicação da multa legal ao responsável, submetendo-me, pois, ao entendimento fixado pelo TCU no âmbito do aludido Acórdão 1441/2016-TCU-Plenário.
Entendo, portanto que o TCU deve julgar irregulares as presentes contas, nos termos do art. 16, III, “a”, “b” e “c”, da Lei nº 8.443, de 1992, para condenar o responsável ao pagamento do débito apurado nestes autos, deixando, contudo, de lhe aplicar a subsequente multa legal diante da prescrição da pretensão punitiva do TCU.
Ante o exposto, pugno pela prolação do Acórdão ora submetido a este Colegiado.
TCU, Sala das Sessões, em 14 de maio de 2019.
Ministro-Substituto ANDRÉ LUÍS DE CARVALHO 
Relator